ACORDAO-COMPLETO-2544838

ACÓRDÃO 6576/2022 ATA 34/2022 - PRIMEIRA CÂMARA

VISTOS, relatados e discutidos estes autos da Tomada de Contas Especial instaurada pelo Ministério da Agricultura, Pecuária e Abastecimento tendo por fundamento a omissão no dever de prestar contas dos recursos repassados ao Instituto Amazônico de Desenvolvimento Social, Amparo à Pesquisa e à Tecnologia - Saber da Terra no âmbito do Convênio 777574/2012. 
ACORDAM os Ministros do Tribunal de Contas da União, reunidos em Sessão da 1ª Câmara, ante as razões expostas pelo Relator, em: 
9.1. nos termos do art. 12, §§ 1º e 2º, da Lei 8.443/1992, c/c o art. 202, §§ 2º e 3º, do Regimento Interno/TCU, rejeitar as alegações de defesa do Sr. Renato Araújo de Queiroz e fixar novo e improrrogável prazo de 15 (quinze) dias, a contar da notificação, para que o aludido responsável, em solidariedade com o Instituto Amazônico de Desenvolvimento Social, Amparo à Pesquisa e à Tecnologia - Saber da Terra, comprovem, perante este Tribunal, o recolhimento ao Tesouro Nacional da importância abaixo discriminada, atualizada monetariamente a partir da data indicada até a do efetivo recolhimento, na forma da legislação em vigor:
	Data 
	Valor (R$) 

	5/8/2014
	129.751,35

9.2. determinar ao Banco do Brasil S.A. que efetue, no prazo de 15 (quinze) dias a contar da ciência deste Acórdão, a restituição, aos cofres do Tesouro Nacional, de todo o saldo remanescente na Conta Corrente 44.741-2, da Agência 1862-7 (conta específica vinculada ao Convênio 777574/2012) , inclusive eventuais valores em investimentos/poupança, informando ao Tribunal o total transferido quando do cumprimento dessa medida;
9.3. informar ao Sr. Renato Araújo de Queiroz e ao Instituto Amazônico de Desenvolvimento Social, Amparo à Pesquisa e à Tecnologia - Saber da Terra que o valor eventualmente devolvido pelo Banco do Brasil, em cumprimento ao subitem 9.2 supra, deverá ser abatido do débito que lhes foi imputado; 
9.4. cientificar o Sr. Renato Araújo de Queiroz e o Instituto Saber da Terra que, nos termos do art. 12, § 2º, da Lei 8.443/1992 c/c o art. 202, § 4º, do Regimento Interno/TCU, a liquidação tempestiva do débito atualizado monetariamente saneará o processo e o Tribunal julgará as respectivas contas regulares com ressalva, dando-lhes quitação, mas que a falta de liquidação tempestiva da dívida ensejará o julgamento pela irregularidade das contas, com imputação de débito atualizado monetariamente e acrescido de juros de mora, podendo ainda ser aplicada multa proporcional ao dano;
9.5. enviar cópia deste Acórdão aos responsáveis, ao Ministério da Agricultura, Pecuária e Abastecimento, bem como ao Banco do Brasil S/A, para ciência.

Tomada de Contas Especial instaurada pelo Ministério da Agricultura, Pecuária e Abastecimento tendo por fundamento a omissão no dever de prestar contas dos recursos repassados ao do Instituto Amazônico de Desenvolvimento Social, Amparo à Pesquisa e à Tecnologia  Saber da Terra no âmbito do Convênio 777574/2012.

Primeira Câmara

Instituto Amazônico de Desenvolvimento Social, Amparo à Pesquisa e à Tecnologia - Saber da Terra.

3. Responsáveis: Instituto Amazônico de Desenvolvimento Social, Amparo à Pesquisa e à Tecnologia - Saber da Terra (07.831.101/0001-53) e Renato Araújo de Queiroz (XXX.179.082-XX).

13.1. Ministro presente: Walton Alencar Rodrigues (Presidente).
13.2. Ministros-Substitutos convocados: Augusto Sherman Cavalcanti e Marcos Bemquerer Costa (Relator).
13.3. Ministro-Substituto presente: Weder de Oliveira.

Renato Araújo de Queiroz

MARCOS BEMQUERER

Trata-se da Tomada de Contas Especial instaurada pelo Ministério da Agricultura, Pecuária e Abastecimento - MAPA em desfavor do Instituto Amazônico de Desenvolvimento Social, Amparo à Pesquisa e à Tecnologia - Saber da Terra, doravante denominado Instituto Saber da Terra, e da Sra. Débora Moraes Gomes de Melo, presidente daquela entidade, tendo por fundamento a omissão no dever de prestar contas dos recursos repassados ao mencionado Instituto no âmbito do Convênio 777574/2012 (peça 1, pp. 5/23) .
2.	Mencionado ajuste, firmado entre aquele Ministério e o Instituto Saber da Terra, teve por objeto apoiar o projeto semente viva, o qual previa a realização de cursos e capacitação para o desenvolvimento do associativismo rural e cooperativismo nos Municípios de Careiro Castanho e Autaz Mirim, ambos no Amazonas. 
3.	Transcrevo, a seguir, com os devidos ajustes de forma, a instrução por meio da qual a Secretaria de Controle Externo de Tomada de Contas Especial - Secex/TCE examinou o mérito destes autos (peça 91) : 
"HISTÓRICO
Da instrução precedente (peça 66) , na qual consta histórico acerca do convênio e da análise realizada no âmbito do TCU, destaquem-se, a seguir, os principais pontos.
Conforme disposto na cláusula quarta do termo de convênio (peça 1, p. 9) , foram previstos R$ 208.400,00 para a execução do objeto, dos quais R$ 200.000,00 seriam repassados pelo concedente e R$ 8.400,00 corresponderiam à contrapartida. 
Os recursos federais foram repassados em parcela única, mediante a ordem bancária 2013OB800266 (peça 1, p. 73) , no valor de R$ 200.000,00, emitida em 6/5/2013. Os recursos foram creditados na conta do convênio em 13/5/2013 (peça 1, p. 89) .
O ajuste previa a vigência no período de 28/12/2012 a 28/12/2013, e a apresentação da prestação de contas até trinta dias após o término de sua vigência, conforme cláusulas nona e décima segunda do termo de convênio (peça 1, p. 15 e p. 17-19) , relativas à vigência e ao prazo para apresentação da prestação de contas. A vigência do convênio foi prorrogada de ofício até 6/5/2014 (peça 1, p. 79) .
Secex/AM
No âmbito do TCU, a então Secretaria de Controle Externo no Estado do Amazonas (Secex/AM) propôs a citação solidária, pelo valor original de R$ 200.000,00, de Renato Araújo de Queiroz (que sucedeu a Sra. Débora Moraes Gomes de Melo, a partir de 8/7/2013, como presidente do Instituto Amazônico de Desenvolvimento Social, Amparo à Pesquisa e à Tecnologia - Saber da Terra) e do referido instituto, tendo por fundamento a omissão no dever de prestar contas (peças 5-7) .
A citação do presidente foi realizada mediante o Ofício 680/2016-TCU/Secex-AM, de 22/3/2016 (peça 10) , recebido na data de 4/4/2016, conforme aviso de recebimento constante na peça 11. Em relação ao mencionado instituto, após diversas tentativas infrutíferas (peças 9, 12, 14-21) , a citação ocorreu por meio de edital (peças 27-28) .
Atendendo a decisão judicial (processo 1000424-04.2016.4.01.3200) , o TCU sobrestou este processo, por meio do Acórdão 8691/2016-TCU-Segunda Câmara (peça 34) . A liminar concedida naquele processo foi posteriormente indeferida, dando-se prosseguimento aos efeitos da decisão que determinou a citação dos responsáveis (peças 37 a 39) .   
As alegações apresentadas por Renato Araújo de Queiroz (peça 36) foram então analisadas pela mencionada unidade técnica (instrução de peça 41) , nos termos parcialmente transcritos a seguir:
'17.2. Análise: o responsável alega que já havia apresentado a prestação de contas. Os documentos na peça 36, p. 60-75, demonstram que o convenente apresentou tempestivamente justificativas no Siconv. A justificativa era no sentido de que a prestação de contas não podia ser enviada em razão de o sistema bloquear essa possibilidade até que fosse efetuada a devolução do saldo remanescente dos recursos, e o convenente não conseguiu efetuar tempestivamente a devolução do saldo de recursos em razão de demora na sua liberação pela instituição bancária. Apesar de o resgate ter sido solicitado pelo convenente na data de 5/6/2014, apenas em 7/8/2014 ocorreu a liberação dos recursos pelo banco. A devolução do valor remanescente, R$ 129.673,62 para a Conta Única do Tesouro Nacional e R$ 5.446,29 para o convenente, teria ocorrido na data de 13/3/2015 (peça 36, p. 72-74; peça 1, p. 92) . (...) 
 (...) 
17.2.6. Em relação à alegação do responsável de que teria sido devolvido o valor de R$ 129.673,62 para a Conta Única do Tesouro Nacional, verifica-se na peça 36, p. 73-74, que o Siconv registra a referida devolução, ocorrida na data de 13/3/2015. Consequentemente, tal valor deverá ser abatido do débito a ser imputado ao responsável. (...) (Grifos acrescidos) '
Ante a análise retro transcrita, a então Secex/AM realizou nova citação dos responsáveis (ofícios e respectivos avisos de recebimento às peças 46-50, e 53) , pelo débito total de R$ 200.000,00, com um crédito de R$ 129.673,62, correspondente ao valor supostamente devolvido à Conta Única do Tesouro Nacional, na data de 13/3/2015.
Desta feita, os responsáveis foram citados pela não comprovação da boa e regular aplicação dos recursos federais recebidos por força do Convênio 777574/2012, em razão da inexecução parcial do objeto, da ausência de demonstração de nexo causal entre a utilização dos recursos e a realização parcial do objeto, e da ausência dos seguintes documentos relativos à prestação de contas: a) nome e CNPJ ou CPF dos beneficiários dos recursos; b) cópia dos contratos celebrados com os beneficiários dos recursos; c) notas e comprovantes fiscais emitidos pelos beneficiários dos recursos; d) demonstração da correlação entre cada pagamento e os cursos ou oficinas realizadas; e) comprovante de recolhimento do saldo de recursos.
O Instituto Amazônico mais uma vez permaneceu silente, não atendendo ao chamamento no processo. O responsável Renato Araújo de Queiroz, representado por advogado constituído nos autos, apresentou resposta (peças 54-55) .
As novas alegações apresentadas foram analisadas pela mencionada unidade técnica (em instrução de peça 58) , em cujo exame técnico foi observada, inicialmente, a seguinte incorreção nos ofícios citatórios: o valor do débito foi informado em desconformidade com o indicado na instrução, uma vez que se registrou o valor original de R$ 200.000,00, sem mencionar o crédito de 129.673,62 referente à devolução de recursos. 
Entendendo que essa falha na comunicação processual não trazia prejuízo às partes citadas, uma vez que o valor do crédito a ser considerado os favorecia, a Secex/AM analisou as alegações de defesa apresentadas por Renato Araújo de Queiroz, haja vista que o Instituto Amazônico mais uma vez permaneceu silente, não atendendo ao chamamento no processo.
 Ao resumir as alegações do defendente, a instrução informou que, em preliminar, foi solicitado o retorno dos autos ao órgão concedente para a análise dos documentos de prestação de contas, considerando que o órgão técnico do TCU mudou a [imputação] ao Jurisdicionado - acatando a defesa no tocante à suposta omissão no dever de prestar contas - para cominar-lhe suposta má aplicação dos recursos. Com isso, teria sido subtraído ao responsável o iter procedimental de defesa que se desenvolve na fase interna da tomada de contas especial (...) .
Ao acatar a missiva da defesa, a então Secex/AM concluiu ser plausível que o órgão concedente analisasse a documentação encaminhada pelo responsável a título de prestação de contas, manifestando-se conclusivamente sobre a sua pertinência e suficiência. Nesse sentido, destacou que este Tribunal tem compreendido ser competência primária do ente concedente decidir sobre a regularidade da aplicação dos recursos transferidos (v.g.: Acórdãos da Segunda Câmara 1.518/2010, Relator Min.-Subst. Augusto Sherman; 506 e 504, ambos de 2015 e de Relatoria do Min.-Subst. André de Carvalho) .     
No que tange às alegações ditas de mérito, foi considerado que a sua análise deveria ser diferida para o exame final quando do recebimento das informações a serem prestadas pelo Ministério da Agricultura. 
Submetida a matéria à apreciação do relator do processo, foi proferido o Acórdão 2209/2019-TCU-Segunda Câmara (peça 60) , por meio do qual foi acolhida a proposta da Secex/AM para sobrestar a apreciação dos presentes autos, até que fossem cumpridas as seguintes determinações:
'1.7. Determinações: 
1.7.1. ao Ministério da Agricultura, Pecuária e Abastecimento - Mapa que, no prazo de 90 (noventa) dias, a contar da ciência desta deliberação, analise a documentação apresentada pelo Sr. Renato Araújo de Queiroz, a título de prestação de contas do Convênio 777574/2012, firmado com o Instituto Amazônico de Desenvolvimento Social, Amparo à Pesquisa e à Tecnologia - Saber da Terra, manifestando-se conclusivamente quanto à sua pertinência e suficiência para justificar as irregularidades ensejadoras da presente tomada de contas especial; e 
1.7.2. à Sec-AM que encaminhe ao Ministério da Agricultura, Pecuária e Abastecimento - Mapa a documentação acostada às peças 54 e 55, para a sua análise.'
Em resposta à mencionada comunicação do TCU, foi expedido o ofício 552/2019/SE-MAPA, de 3/7/2019, por meio do qual a Secretaria Executiva do ministério informa que o assunto foi analisado pela Secretaria de Inovação, Desenvolvimento Rural e Irrigação - SDI e pela Assessoria Especial de Controle Interno - AECI/GM, que se manifestaram por intermédio do Despacho 828, de 3/7/2019 (7767222) , acompanhado da Nota Técnica 02/2019-SDI/MAPA, e do Despacho 79, de 3/7/2019 (7770105) , cujas cópias foram anexadas ao processo.
SecexTCE
A partir dos elementos constantes nos autos, especialmente da análise complementar realizada pelo concedente, decorrente da determinação exarada no Acórdão 2209/2019-TCU-Segunda Câmara, bem como do exame realizado na seção 'Exame Técnico', foi possível definir a responsabilidade de Renato Araújo de Queiroz e Instituto Amazônico de Desenvolvimento Social, Amparo à Pesquisa e à Tecnologia - Saber da Terra e quantificar adequadamente o débito a eles atribuído (peça 66) .
Os elementos acostados aos autos pelo Mapa foram analisados pela mencionada unidade técnica nos termos parcialmente transcritos a seguir:
'20. Da leitura da Nota Técnica 2/2019-SDI/MAPA, de 2/7/2019, verifica-se que, em seu item 4 (peça 63, fl. 4) , foi analisada a documentação apresentada a título de prestação de contas. (...) 
 (...) 
22. Com relação à devolução dos recursos remanescentes, no entanto, a referida Nota Técnica informou, em sua manifestação final (item 6 da Nota Técnica 2/2019-SDI/MAPA, de 2/7/2019) , que, embora o convenente tenha afirmado que restituiu ao Tesouro o saldo de R$ 129.673,62, em pesquisas ao Siafi não foi possível encontrar o registro da referida restituição ao Ministério da Agricultura.
23. Nesse sentido, o concedente anexa à Nota Técnica 2/2019-SDI/MAPA, de 2/7/2019, um demonstrativo de débito no valor original de R$ 135.199,91 (data de 5/8/2014) , correspondente ao saldo de recursos totais não devolvidos à União.
24. Ante as constatações do convenente, no tocante aos recursos remanescentes, realizamos consulta ao site do Banco do Brasil e constatamos que, de fato, tais valores foram resgatados da aplicação para a conta corrente do convênio em 5/8/2014 (peça 64) e permanecem na referida conta até os dias atuais, com o mesmo saldo de R$ 135.119,91 (peça 65) , não obstante o convenente ter informado, em mais de uma oportunidade, que havia procedido à devolução. 
25. Confirma-se, assim, a conclusão da Nota Técnica 2/2019-SDI/MAPA, de 2/7/2019, de que remanesce débito a ser atribuído ao convenente, exceto pelo [fato de a indigitada Nota Técnica ter considerado] (...) o valor original de R$ 135.199,91 e não o saldo real de R$ 135.119,91. Além disso, há que se considerar que o valor remanescente corresponde ao somatório dos recursos não utilizados do concedente e da contrapartida, acrescido dos rendimentos. Assim, a esse valor deve ser aplicado o percentual de 95,97% (correspondente ao percentual dos recursos do concedente, apenas) , resultando débito no valor de R$ 129.751,35.
26. Como na última citação dos responsáveis, esse valor foi considerado sanado, há que se proceder novo chamamento dos responsáveis aos autos. 
27. Assim, de acordo com as análises empreendidas nesta fase instrutória, a irregularidade e as respectivas condutas podem ser mais bem descritas da forma que se segue: 
a. Irregularidade: não devolução de saldo remanescente na conta específica.
 (...) 
c. Evidências da irregularidade: peças 63 a 65.'
EXAME TÉCNICO
Na instrução precedente (peça 66) , após conclusão pela regularidade dos valores utilizados (item 20) , houve a delimitação da responsabilidade pela ocorrência de dano apurado nestas contas, envolvendo a apuração dos fatos, a identificação dos responsáveis arrolados nestes autos, e a quantificação do dano ao erário, dando ensejo à proposta de citação deles, que teve a anuência do corpo dirigente da unidade técnica (peças 67-68) , e foi realizada nos seguintes termos:
Irregularidade: não devolução de saldo remanescente na conta específica.
Conduta: deixar de devolver o saldo financeiro remanescente da conta específica.
Nexo de causalidade: a não devolução do saldo financeiro remanescente caracteriza apropriação indevida de verbas federais transferidas, resultando em dano ao erário.
Culpabilidade: não há excludentes de ilicitude, de culpabilidade e de punibilidade; é razoável supor que o responsável tinha consciência da ilicitude de sua conduta; era exigível conduta diversa da praticada, qual seja, restituir o saldo financeiro remanescente na conta específica do ajuste, com base no valor atualizado. 
Conforme Despacho de Conclusão das Comunicações Processuais (peça 89) , as providências inerentes às comunicações processuais foram concluídas. 
 (...) 
Da revelia do Instituto Amazônico de Desenvolvimento Social, Amparo à Pesquisa e à Tecnologia - Saber da Terra
No presente caso, a citação do responsável se deu, inicialmente, pela entrega do Ofício 44521/2021-TCU/Seproc, em endereço constante na Base de Dados da Receita Federal do Brasil - Sistema CPF, conforme faz prova o aviso de recebimento (AR) entregue em 21/9/2021. Posteriormente, ainda houve outra citação por meio do Edital 87/2022-TCU/Seproc, publicada no Diário Oficial da União em 8/2/2022. Antes dessas, houve duas outras tentativas frustradas de entrega de ofícios do TCU/Seproc em endereços constantes na Base de Dados da Receita Federal do Brasil custodiada pelo TCU, conforme faz prova os avisos de recebimento (AR) devolvidos e as pesquisas de endereço (peças 69, 71, 73 e 80-88) . 
Importante destacar que, antes de promover a citação por edital, para assegurar a ampla defesa, buscaram-se outros meios possíveis para localizar e citar a responsável, nos limites da razoabilidade, fazendo juntar aos autos informação comprobatória dos diferentes meios experimentados que restaram frustrados, tal como se demonstrou no item anterior da presente instrução (Acórdão 4851/2017-TCU-Primeira Câmara, Relator Min.-Subst. Augusto Sherman) .
Em consonância com os normativos do TCU, consideram-se entregues as comunicações nas seguintes situações: i) com o retorno dos avisos de recebimento, entregues comprovadamente no endereço do destinatário, cujo aviso foi datado de 21/9/2021 (peça 85) ; e ii) com a publicação do edital no Diário Oficial da União, quando o seu destinatário não for localizado; a referida publicação ocorreu em 8/2/2022 (peça 88) .  
Nos processos do TCU, a revelia não leva à presunção de que seriam verdadeiras todas as imputações levantadas contra o responsável, diferentemente do que ocorre no processo civil, em que a revelia do réu opera a presunção da verdade dos fatos narrados pelo autor (Acórdãos do Plenário 1009/2018, Relator Min. Bruno Dantas; 2369 e 2449, ambos de 2013 e de Relatoria do Min. Benjamin Zymler) . Dessa forma, a avaliação da responsabilidade do agente não pode prescindir da prova existente no processo ou para ele carreada. 
Ao não apresentar sua defesa, o Instituto deixou de produzir prova da regular aplicação dos recursos sob sua responsabilidade, em afronta às normas que impõem aos gestores públicos a obrigação legal de, sempre que demandados pelos órgãos de controle, apresentar os documentos que demonstrem a correta utilização das verbas públicas, a exemplo do contido no art. 93 do Decreto-Lei 200/1967: 'Quem quer que utilize dinheiros públicos terá de justificar seu bom e regular emprego na conformidade das leis, regulamentos e normas emanadas das autoridades administrativas competentes'. Ele deveria restituir o saldo financeiro remanescente na conta específica do ajuste, com base no valor atualizado.
Mesmo as alegações de defesa não sendo apresentadas, considerando o princípio da verdade real que rege esta Corte, procurou-se buscar, em manifestações dos responsáveis arrolados na fase interna desta Tomada de Contas Especial, se havia algum argumento que pudesse ser aproveitado a seu favor, restando infrutífera tal tentativa. 
Em se tratando de processo em que a parte interessada não se manifestou acerca das irregularidades imputadas, não há elementos para que se possa efetivamente aferir e reconhecer a ocorrência de boa-fé na conduta do responsável, podendo este Tribunal, desde logo, proferir o julgamento de mérito pela irregularidade das contas, conforme os termos dos §§ 2º e 6º do art. 202 do Regimento Interno do TCU. 
Esse entendimento está amparado nos Acórdão 2064/2011-TCU-Primeira Câmara (relator min. Ubiratan Aguiar) , 6.182/2011-TCU-1ª Câmara (relator min-subst. Weder de Oliveira) , 4.072/2010-TCU-1ª Câmara (Relator min. Valmir Campelo) , 1.189/2009-TCU-1ª Câmara (Relator min.-subst. Marcos Bemquerer) e 731/2008-TCU-Plenário (Relator min. Aroldo Cedraz) .
Dessa forma, o Instituto Amazônico de Desenvolvimento Social, Amparo à Pesquisa e à Tecnologia - Saber da Terra deve ser considerado revel, nos termos do art. 12, §3º, da Lei 8.443/1992, devendo as suas contas serem julgadas irregulares, condenando-o (solidariamente com o outro responsável) ao débito apurado, com a multa prevista no art. 57 da Lei 8.443/1992, dada a ausência de prescrição da pretensão punitiva discorrida adiante.
Da defesa de Renato Araújo de Queiroz
O responsável, por meio de seu procurador constituído, apresentou suas alegações de defesa, juntando em anexo cópia de alguns elementos discorridos adiante.
Do arrazoado apresentado (peça 76) , observam-se os argumentos sintetizados a seguir.
39.1.	Deixou de exercer a presidência do instituto em 10/4/2017, levando em conta que seu mandato durou somente quatro anos, conforme disposto na ata da assembleia em que foi eleito, cuja cópia apresenta em anexo à defesa (peça 77 - Ata de assembleia geral de 10/4/2013) .
39.2.	Não possuía, portanto, o poder de realizar transações bancárias em nome do instituto, o que engloba a devolução dos recursos. Ainda assim, solicitou ao Banco do Brasil cópias dos extratos bancários e lhe foram fornecidos. Em anexo à defesa, apresenta cópia do protocolo e dos extratos até novembro/2020, cujo saldo indica a posição em 5/8/2014 de R$ 135.119,91 (peças 78-79) . 
39.3.	O instituto encontra-se em situação 'inapto' no cartão CNPJ desde 25/9/2018, e não há notícia de que se tenham realizado futuras eleições para preenchimento do cargo de Presidente, de maneira que o defendente se encontra impossibilitado de requerer que a entidade faça a devolução dos recursos. Note-se, inclusive, que a citação do instituto nestes autos se deu por Edital.
39.4.	Requer, ao final, determinação do Tribunal para que a instituição financeira faça a devolução integral dos recursos e, subsidiariamente, que seja concedida medida cautelar determinando a indisponibilização dos bens constantes na conta específica e seja expedido ofício aos cartórios de registros de títulos e documentos civis das pessoas jurídicas de Manaus para que forneçam cópias integrais dos documentos escriturados do instituto, em especial de eventual ata de eleição de seus representantes.
Análise da defesa
A partir das análises anteriores contidas nestes autos, constatou-se que o cerne da questão tratada nestes autos é a não devolução de saldo remanescente na conta específica. A manifestação do Mapa foi conclusiva no sentido de que não houve essa restituição. Em consulta realizada quando da proposta de citação dos responsáveis, o auditor trouxe aos autos elementos que comprovam que os valores remanescentes foram resgatados da aplicação para a conta corrente do convênio em 5/8/2014 (peça 64) e permaneciam na referida conta até aquele momento - outubro/2020, com o mesmo saldo de R$ 135.119,91 (peça 65) , não obstante o convenente ter informado, em mais de uma oportunidade, que havia procedido à devolução.
Chama atenção [o fato de o responsável ter asseverado], ao longo do processo, que fez a devolução de saldo remanescente da conta específica para a Conta Única do Tesouro Nacional (alegações de defesa em agosto/2016: peça 36, p. 16,44, 47, 49 e 55 e 49; e em agosto/2018: peça 54, p. 7, 21 e 24) , apresentando inclusive cópia de documentos nesse sentido - devolução de saldo remanescente via OBTV no Siconv em março/2015 (peça 36, p. 73-74) , o que, de fato, não ocorreu. A própria defesa apresentou novas alegações de defesa nesta oportunidade (janeiro/2021) noticiando que o mesmo valor anteriormente dito como devolvido se encontrava no saldo remanescente da conta específica em novembro/2020 (peça 79) . 
Portanto, a não devolução do saldo quando da prestação de contas e ao longo deste processo ficou evidenciada. O responsável não logrou êxito em comprovar a impossibilidade de fazê-lo. De fato, a situação cadastral do instituto junto à Receita Federal do Brasil desde 25/9/2018 é inapta, mas o responsável ainda consta como presidente. A simples apresentação de ata da assembleia que o elegeu, indicando o período de mandato de quatro anos, não é suficiente para lhe desincumbir do ônus de ser o gestor máximo do instituto. Ademais, teve várias oportunidades [de devolver o montante em foco], pois, como alega a defesa, sua eventual gestão teria expirado em meados de 2017. Ao contrário, mesmo instado pelo Tribunal a se pronunciar sobre o processo não apenas deixou de assim proceder, como prestou informação, em 2016 e em 2018, [não amparada em documentos idôneos] de que já teria realizado a devolução do saldo, supostamente em 2015.  
Em consulta aos sistemas do Tribunal, a partir do DGI - Consulta Extrato (Origens: RPG, SICONV) , a informação é de saldo em 5/8/2014, de R$ 135.119,91, mesmo valor indicado nos extratos bancários trazidos aos autos em outubro e novembro/2020. 
A título exemplificativo de que o responsável poderia ter realizado a devolução em 2015, como tinha declarado, [sem provar], em relação ao ajuste em tela, é [a constatação de que], em outro convênio com o Mapa, objeto de outra TCE no âmbito do TCU, os elementos indicaram que houve a devolução do saldo remanescente em conta em 2015. Trata-se do TC Processo 016.574/2016-8 (TCE, Convênio 777922/2012, em que as contas foram julgadas regulares e o processo foi arquivado) .
Os elementos indicam, a priori, a persistência da situação retratada anteriormente, ou seja, existência do saldo na conta específica (pelo menos até novembro/2020 - após não foram juntados novos extratos bancários) e responsabilidade solidária do responsável (que ainda figura como presidente do instituto no cadastro da entidade no CNPJ e teve inúmeras oportunidades de realizar a devolução do saldo e não o fez) .
Logo, persiste a irregularidade e o dano atribuído ao responsável. 
Análise da boa-fé
A jurisprudência deste Tribunal sedimentou entendimento de que, tratando-se de processos relativos ao controle financeiro da Administração Pública, tais como o que ora se examina, a boa-fé não pode ser presumida, mas deve ser demonstrada e comprovada a partir dos elementos que integram os autos. Tal interpretação decorre da compreensão de que, na fiscalização dos gastos públicos, privilegia-se a inversão do ônus da prova, pois cabe ao gestor comprovar a boa aplicação dos dinheiros e valores públicos sob sua responsabilidade.
De acordo com os precedentes desta Corte de Contas, mais precisamente nos termos do Acórdão 1894/2018-TCU-Segunda Câmara, da relatoria do Ministro Augusto Nardes, dentre outros, 'a boa-fé deve ser aferida objetivamente, sendo necessário constatar algum ato ou fato capaz de caracterizar a conduta zelosa e diligente do responsável, mediante prova nos autos'. Em outro julgado, Acórdão 7936/2018-TCU-Segunda Câmara, da relatoria do Ministro-Substituto Augusto Sherman, foi estabelecido que 'a análise da conduta é feita sob o ponto de vista objetivo, sem que seja necessária a comprovação de má-fé (dolo) , mas apenas da ausência de boa-fé objetiva, para a responsabilização do agente.' 
A boa-fé não pode ser presumida ou acatada a partir de mera alegação, devendo ser demonstrada e comprovada a partir dos elementos que integram os autos, corroborada em contexto fático propício ao reconhecimento dessa condição em favor do responsável.
Nesse contexto, e após o exame dos elementos apresentados como alegações de defesa, não há como vislumbrar boa-fé na conduta do responsável, [pois] não foram noticiados atos ou fatos atenuantes que pudessem demonstrar atitude zelosa e diligente na gestão da coisa pública. Pelo contrário, o responsável prestou por inúmeras vezes informação [não suportada por elementos documentais] de que teria devolvido o saldo remanescente na conta em 2015, e, nessa oportunidade, limitou-se a asseverar que não teria como proceder por não se encontrar à frente do instituto. Como analisado, não logrou êxito.
Tendo em vista que não constam dos autos elementos que permitam reconhecer a sua boa-fé, propõe-se a rejeição de suas alegações de defesa e que as suas contas sejam julgadas irregulares, nos termos do art. 202, § 6º, do Regimento Interno do TCU, com a imputação do débito apurado (solidariamente com o outro responsável) e a aplicação da multa prevista no art. 57 da Lei 8.443/1992, dada a ausência de prescrição da pretensão punitiva a seguir discorrida.
Prescrição da Pretensão Punitiva
Vale ressaltar que a pretensão punitiva do TCU, conforme Acórdão 1441/2016-TCU-Plenário (Relator Ministro Benjamin Zymler, Redator Ministro Walton Alencar Rodrigues) , que uniformizou a jurisprudência acerca dessa questão, subordina-se ao prazo geral de prescrição indicado no art. 205 do Código Civil, que é de dez anos, contado da data de ocorrência da irregularidade sancionada, nos termos do art. 189 do Código Civil, sendo este prazo interrompido pelo ato que ordenar a citação, a audiência ou a oitiva dos responsáveis.
No caso em exame, não ocorreu a prescrição, uma vez que a irregularidade sancionada se deu em 5/8/2014 e o ato de ordenação da citação ocorreu em 21/10/2020 (peça 68) .
CONCLUSÃO
Em face da análise promovida na seção 'Exame Técnico', verifica-se que o Sr. Renato Araújo de Queiroz não logrou êxito em elidir a irregularidade ou afastar sua responsabilidade, razão pela qual deve ter suas alegações de defesa rejeitadas.
Regularmente citado, o responsável Instituto Amazônico de Desenvolvimento Social, Amparo à Pesquisa e à Tecnologia - Saber da Terra permaneceu silente, devendo ser considerado revel, para todos os efeitos, conforme prevê o art. 12, § 3º, da Lei 8.443/1992. 
Tendo em vista que não constam dos autos elementos que permitam reconhecer a boa-fé dos responsáveis, sugere-se que as suas contas sejam julgadas irregulares, nos termos do art. 202, § 6º, do Regimento Interno do TCU, com a imputação solidária do débito atualizado monetariamente e acrescido de juros de mora, nos termos do art. 202, § 1º daquele normativo, descontado o valor eventualmente recolhido, com a aplicação da multa prevista no art. 57 da Lei 8.443/1992, dada a ausência da prescrição da pretensão punitiva.
Por fim, como não houve elementos que pudessem modificar o entendimento acerca da irregularidade em apuração, mantém-se a matriz de responsabilização anexa a esta instrução."
4.	Feitas tais considerações, a proposta de mérito da Secex/TCE, uníssona, foi redigida nos seguintes termos (peças 91, pp. 10/11; 92 e 93) : 
"I) considerar revel o Instituto Amazônico de Desenvolvimento Social, Amparo à Pesquisa e à Tecnologia - Saber da Terra, para todos os efeitos, dando-se prosseguimento ao processo, com fulcro no art. 12, § 3º, da Lei 8.443/1992;
II) rejeitar as alegações de defesa de Renato Araújo de Queiroz; 
III) julgar irregulares, nos termos dos arts. 1º, inciso I, 16, inciso III, alíneas 'b' e 'c', da Lei 8.443/1992, c/c os arts. 19 e 23, inciso III, da mesma Lei, as contas do Instituto Amazônico de Desenvolvimento Social, Amparo à Pesquisa e à Tecnologia - Saber da Terra e de Renato Araújo de Queiroz, condenando-os solidariamente ao pagamento da importância a seguir especificada, atualizada monetariamente e acrescida dos juros de mora, calculada a partir das datas discriminadas até a data da efetiva quitação do débito, fixando-lhes o prazo de quinze dias, para que comprovem, perante o Tribunal, o recolhimento da referida quantia aos cofres do Tesouro Nacional, nos termos do art. 23, inciso III, alínea 'a', da citada lei, c/c o art. 214, inciso III, alínea 'a', do Regimento Interno/TCU:
	Data 
	Valor (R$) 

	5/8/2014
	129.751,35

Valor atualizado do débito (com juros) em 14/3/2022: R$ 208.240,36 (peça 90) 
IV) aplicar, individualmente, ao Instituto Amazônico de Desenvolvimento Social, Amparo à Pesquisa e à Tecnologia - Saber da Terra e a Renato Araújo de Queiroz a multa prevista nos arts. 19, caput, e 57 da Lei 8.443/1992 c/c os arts. 210, caput, e 267 do Regimento Interno/TCU, fixando-lhes o prazo de 15 (quinze) dias, a contar da notificação, para que comprovem perante o Tribunal (art. 23, inciso III, alínea 'a', da Lei 8.443/1992, c/c o art. 214, inciso III, alínea 'a', do Regimento Interno/TCU) , o recolhimento da dívida aos cofres do Tesouro Nacional, atualizada monetariamente desde a data do acórdão até a do efetivo recolhimento, se for paga após o vencimento, na forma da legislação em vigor;
V) autorizar, desde logo, a cobrança judicial das dívidas, caso não atendida a notificação, na forma do disposto no art. 28, inciso II, da Lei 8.443/1992;
VI) autorizar também, desde logo, se requerido, com fundamento no art. 26 da Lei 8.443, de 1992, c/c o art. 217, §§ 1º e 2º do Regimento Interno/TCU, o parcelamento da (s) dívida (s) em até 36 parcelas, incidindo, sobre cada parcela, corrigida monetariamente, os correspondentes acréscimos legais, fixando-lhes o prazo de quinze dias, a contar do recebimento das notificações, para comprovarem, perante o Tribunal, o recolhimento da primeira parcela, e de trinta dias, a contar da parcela anterior, para comprovarem os recolhimentos das demais parcelas, devendo incidir, sobre cada valor mensal, atualizado monetariamente, os juros de mora devidos, no caso do débito, na forma prevista na legislação em vigor, alertando os responsáveis de que a falta de comprovação do recolhimento de qualquer parcela importará o vencimento antecipado do saldo devedor, nos termos do § 2º do art. 217 do Regimento Interno/TCU;  
VII) enviar cópia do Acórdão a ser prolatado, bem como do Relatório e do Voto que o fundamentarem à Procuradoria da República no Estado do Amazonas, nos termos do § 3º do art. 16 da Lei 8.443/1992, c/c o § 7º do art. 209 do Regimento Interno/TCU, para adoção das medidas cabíveis, informando que a deliberação prolatada, acompanhada do Relatório e do Voto que a fundamentarem, estarão disponíveis para a consulta no endereço www.tcu.gov.br/acordaos, além de esclarecer que, caso requerido, o TCU poderá fornecer sem custos as correspondentes cópias, de forma impressa; e
VIII) enviar cópia do Acórdão que vier a ser proferido ao Ministério da Agricultura, Pecuária e Abastecimento e aos responsáveis, para ciência, informando que a presente deliberação, acompanhada do Relatório e do Voto que a fundamentarem, estarão disponíveis para consulta no endereço www.tcu.gov.br/acordaos, além de esclarecer que, caso requerido, o TCU poderá fornecer sem custos as correspondentes cópias, de forma impressa."
5.	O Ministério Público especializado, em parecer da lavra da Procuradora-Geral Cristina Machado da Costa e Silva, após discorrer sobre o desenvolvimento processual destes autos, divergiu do encaminhamento da Secex/TCE sob os seguintes fundamentos (peça 94) :
"7.	Apesar de concordarmos com a existência de débito, dado que os valores não empregados no Convênio n.º 777574/2012 devem ser restituídos ao Tesouro Nacional, divergimos da proposta de encaminhamento alvitrada pela Unidade Técnica, pelos motivos a seguir expostos.
8.	Preliminarmente, convém ressaltar que, diferentemente da SecexTCE, entendemos não ser possível presumir que o responsável agiu de má-fé - mentiu deliberadamente - ao afirmar que havia devolvido os recursos em 2015, tanto quando incluiu essa informação no Siconv como quando alegou esse fato em sede de defesa ao Tribunal.
9.	Isso porque os recursos ficaram parados na conta, sem qualquer movimentação, entre 2014 - quando foram retirados da aplicação -, e ao menos dezembro de 2020 - data do último extrato da conta específica presente nos autos (peça 79) , mais de três anos depois de vencido o mandato do gestor à frente do instituto. Forçoso reconhecer, portanto, que a ausência de qualquer destinação a esse valor pressupõe que sua permanência em saldo é resultado de equívoco do responsável, que pode não ter adotado os procedimentos corretos para a sua devolução ao erário em 2015, sem que tenha se atentado para o erro cometido.
10.	Diante das incertezas quanto às circunstâncias que levaram à manutenção desse valor sem movimentação na conta corrente, da ausência de locupletamento dos recursos pelos responsáveis em benefício próprio ou de terceiros, bem como da real viabilidade desse montante retornar aos cofres públicos - ainda que sem os rendimentos de aplicação financeira por longo período -, consideramos de excessivo rigor o julgamento pela irregularidade das contas e a aplicação de multa neste caso.
11.	Em razão do contexto sintetizado no parágrafo precedente, consideramos mais apropriado a esta TCE que os responsáveis tenham suas contas julgadas regulares com ressalva, em razão de não terem efetuado a devolução dos recursos em tempo hábil, dando-lhes quitação, nos termos do disposto nos arts. 1.º, I, 16, II, 18 e 23, II, da Lei n.º 8.443/1992.
12.	A fim de solucionar a subsistência do débito, temos como melhor encaminhamento a determinação para que a instituição bancária oficial (Banco do Brasil) proceda à devolução do saldo remanescente em conta corrente do convênio, ainda que esteja sob titularidade de entidade privada. A jurisprudência assente é de que o TCU possui essa competência, não representando afronta às regras de direito civil que regem o contrato de depósito, dada a índole pública dos valores envolvidos (v.g., acórdãos n.º 9.380/2015 e 12.453/2016, ambos da Segunda Câmara) .
13.	Relativamente ao tema da prescrição, em relação ao qual discordamos dos fundamentos empregados pela Unidade Técnica (Acórdão 1441/2016-TCU-Plenário) , concluímos que ele não representa qualquer mudança ao deslinde do processo, uma vez que também nos termos da Lei n.º 9.873/1999 não se observa a incidência do instituto para ambas as pretensões, punitiva e ressarcitória.
14.	Tal conclusão decorre da atuação regular desta Corte de Contas nos autos, com a constante prática de atos interruptivos. Diante da celeridade da fase interna, com o envio da TCE ao Tribunal em 23/10/2015 (peça 1, p. 236) - ou seja, pouco mais de um ano após o termo final da vigência do convênio (6/5/2014) -, a avaliação quanto à incidência da prescrição fica, neste caso, praticamente adstrita ao âmbito do controle externo.
15.	Muito embora a irregularidade pela qual os responsáveis respondem atualmente nos autos só tenha sido levada ao seu conhecimento por meio da última rodada de citação - em 26/11/2020, para o Senhor Renato Araújo de Queiroz (peça 74) , e em 21/9/2021, para a entidade (peça 85) -, ela resulta de apurações levadas a efeito pelo Tribunal entre os anos 2015 e 2020. Sua constatação somente foi possível, inclusive, pela abertura de contraditório no regular desenvolvimento processual, de modo que as alegações de defesa apresentadas e as diligências efetuadas levaram ao conhecimento do saldo remanescente em conta e, por conseguinte, à alteração da irregularidade que atualmente fundamenta o débito.
16.	Assim, entendemos que os atos praticados anteriormente pelo Tribunal em 2016, 2018 e 2019, como instruções da Unidade Técnica, diligências e citações dos responsáveis, devem ser considerados marcos interruptivos da prescrição e levam à conclusão de que o instituto não se operou no presente caso concreto.
17.	Diante do exposto, esta representante do Ministério Público se manifesta em divergência à proposta da Unidade Técnica às peças 91 a 93 dos autos e pela adoção do seguinte encaminhamento:
I) julgar regulares com ressalva as contas do Senhor Renato Araújo de Queiroz e do Instituto Saber da Terra, em razão de não terem efetuado, em tempo hábil, a devolução dos recursos repassados por força do Convênio n.º 777574/2012 que não foram utilizados na consecução do objeto, dando-lhes quitação, nos termos do disposto nos arts. 1.º, I, 16, II, 18 e 23, II, da Lei n.º 8.443/1992;
II) determinar ao Banco do Brasil S/A que promova, no prazo de 30 (trinta) dias, a restituição, aos cofres do Tesouro Nacional, de todo o saldo remanescente na Conta Corrente n.º 44.741-2, da Agência 1862-7 (conta específica vinculada ao Convênio n.º 777574/2012) , inclusive eventuais valores em investimentos/poupança, informando ao Tribunal o total transferido quando do cumprimento dessa medida; e
III) enviar cópia do Acórdão que vier a ser proferido ao Ministério da Agricultura, Pecuária e Abastecimento, ao Banco do Brasil S/A e aos responsáveis, para ciência, informando que a presente deliberação, acompanhada do Relatório e do Voto que a fundamenta, está disponível para a consulta no endereço www.tcu.gov.br/acordaos, além de esclarecer que, caso requerido, o TCU poderá fornecer sem custos as correspondentes cópias, de forma impressa."
		É o Relatório.

Lucca Fernandes Albuquerque (OAB/AM 11.712).

Procuradora-Geral Cristina Machado da Costa e Silva.

TOMADA DE CONTAS ESPECIAL. CONVÊNIO. MINISTÉRIO DA AGRICULTURA, PECUÁRIA E ABASTECIMENTO. CURSOS DE CAPACITAÇÃO PARA O DESENVOLVIMENTO DO ASSOCIATIVISMO RURAL E DO COOPERATIVISMO. COMPROVAÇÃO DA REGULAR DESTINAÇÃO DE PARTE DA VERBA CONVENIADA. MONTANTE NÃO UTILIZADO NO CONVÊNIO NÃO DEVOLVIDO AO CONCEDENTE, REMANESCENDO NA CONTA ESPECÍFICA DO AJUSTE. CITAÇÃO DA ENTIDADE E DE SEU ENTÃO PRESIDENTE. ALEGAÇÕES DE DEFESA DA PESSOA FÍSICA. AUSÊNCIA DE INDÍCIOS DE LOCUPLETAMENTO DOS RESPONSÁVEIS OU DE MALVERSAÇÃO DO MONTANTE NÃO EMPREGADO NA AVENÇA. FIXAÇÃO DE NOVO E IMPRORROGÁVEL PRAZO PARA O RECOLHIMENTO DO DÉBITO. DETERMINAÇÃO.

TOMADA DE CONTAS ESPECIAL (TCE)

Secretaria de Controle Externo de Tomada de Contas Especial - Secex/TCE.

Em exame a Tomada de Contas Especial instaurada pelo Ministério da Agricultura, Pecuária e Abastecimento - MAPA em desfavor, inicialmente, do Instituto Amazônico de Desenvolvimento Social, Amparo à Pesquisa e à Tecnologia - Saber da Terra, doravante denominado Instituto Saber da Terra, e da Sra. Débora Moraes Gomes de Melo, presidente daquela entidade, tendo por fundamento a omissão no dever de prestar contas dos recursos repassados ao mencionado Instituto, por força do Convênio 777574/2012 (peça 1, pp. 5/23) .
2.	Mencionado ajuste, firmado entre aquele Ministério e o Instituto Saber da Terra, teve por objeto apoiar o projeto semente viva, o qual previa a realização de cursos e capacitação para o desenvolvimento do associativismo rural e cooperativismo nos Municípios de Careiro Castanho e Autaz Mirim, ambos no Amazonas. 
3.	Para a consecução do avençado, foram previstos R$ 208.400,00, sendo R$ 200.000,00 a cargo do concedente e R$ 8.400,00 referente à contrapartida. O recurso federal foi repassado em parcela única, mediante a Ordem Bancária 2013OB800266, no valor de R$ 200.000,00, emitida em 6/5/2013, e creditado na conta do convênio em 13/5/2013 (peça 1, pp. 73 e 89) .
4.	O ajuste tinha vigência prevista de 28/12/2012 a 28/12/2013, com apresentação da prestação de contas até trinta dias após o seu término (cf. Cláusulas Nona e Décima Segunda, peça 1, pp. 15 e 17/19) , e foi prorrogado até 6/5/2014 (peça 1, p. 79) .
5.	Nesta Corte de Contas, a então Secretaria de Controle Externo no Estado do Amazonas - Secex/AM, efetuou a citação solidária do Sr. Renato Araújo de Queiroz, o qual sucedeu a Sra. Débora Moraes Gomes de Melo na presidência do Instituto Saber da Terra, a partir de 8/7/2013, e da referida entidade, pelo valor original de R$ 200.000,00, em função da omissão no dever de prestar contas (peças 5/7; 9/12; 14/20 e 27/28) .
6.	Nos autos do Mandado de Segurança 1000424-04.2016.4.01.3200, impetrado pelo Sr. Renato Araújo de Queiroz na 1ª Vara Federal da Seção Judiciária do Estado do Amazonas, o TCU foi intimado a suspender o prazo para que ele apresentasse sua defesa até que aquele Juízo se pronunciasse sobre pedido de liminar efetuado, no sentido de que esta TCE fosse suspensa (peça 29) .
7.	Com efeito, por meio do Acórdão 8691/2016-TCU-Segunda Câmara (Relação 21/2016) , este processo foi sobrestado. Referido decisum também determinou a¿ Consultoria Jurídica do TCU que adotasse as providências pertinentes junto a¿ Advocacia Geral da União, com vistas a assegurar o pleno exercício da competência constitucional do TCU no âmbito daquele processo judicial (peça 34) .  
8.	Por meio da intimação constante da peça 37, o Tribunal foi notificado do indeferimento da liminar pleiteada pelo Sr. Renato Araújo de Queiroz e, ato contínuo, a então Secex/AM instruiu o processo e analisou as alegações de defesa encaminhadas pelo responsável.
9.	Ao final, a unidade especializada concluiu, em síntese, pela necessidade de nova citação dos responsáveis pelo débito de R$ 200.000,00, com abatimento do crédito de R$ 129.673,62, que teria sido devolvido em 13/3/2015, em face da não comprovação da boa e regular destinação dos recursos federais recebidos no âmbito do Convênio 777574/2012, decorrente da execução parcial do objeto, bem como da ausência de demonstração do nexo causal entre a utilização da verba e as despesas incorridas (peças 41, pp. 11/12; 42; 43 e 46/50) .
10.	O Sr. Renato Araújo de Queiroz solicitou, e teve deferido, pedido de prorrogação de prazo para apresentar suas alegações de defesa (peças 51/53) , tendo-as encaminhado por meio das peças 54/55.
11.	Na instrução da peça 58, a então Secex/AM, após pontuar que o ofício citatório encaminhado aos responsáveis deixou de consignar o crédito de R$ 129.673,62 e que tal falha não implicaria prejuízo à defesa, eis que diminuiria o débito a eles imputado, pugnou pelo envio, ao MAPA, da documentação apresentada pelo Sr. Renato Araújo de Queiroz a título de prestação de contas, para que aquele órgão se manifestasse conclusivamente sobre a regularidade, ou não, da verba ajustada, bem como que os autos fossem sobrestados até o envio da manifestação do concedente.
12.	Mediante o Acórdão 2209/2019-TCU-Segunda Câmara (Relação 6/2019) , o Tribunal determinou a adoção das providências alvitradas pela unidade técnica (peça 60) .
13.	Tendo o Ministério da Agricultura, Pecuária e Abastecimento encaminhado os elementos demandados no indigitado decisum  (peça 63) , a Secretaria de Controle Externo de Tomada de Contas Especial - Secex/TCE instruiu os autos e apontou, sinteticamente, que a documentação apresentada pelo referido órgão indicava a existência de nexo causal entre as despesas realizadas e a origem da verba conveniada, bem como que havia débito de R$ 135.119,91 relativo a montante não utilizado na avença e não restituído ao concedente (peça 66) .
14.	A unidade especializada ponderou que, uma vez que os recursos não devolvidos englobariam a parcela da União e a contrapartida da convenente, seria necessário proporcionalizar a verba federal de acordo com a sua participação no ajuste, ou seja, 95,97%, o que resultaria em débito de R$ 129.751,35.
15.	Nesse sentido, a Secex/TCE propôs, e a Seproc, por delegação de competência deste Relator, efetuou a citação solidária do Sr. Renato Araújo de Queiroz e do Instituto Saber da Terra pelo débito de R$ 129.751,35 (peças 66, pp. 9/10; 67; 68; 71/74; 81/82; 85; 87 e 88) .
16.	Somente o Sr. Renato Araújo de Queiroz compareceu aos autos e apresentou defesa (peças 76/79) , tendo aquela entidade optado pela revelia. 
17.	Na derradeira instrução meritória, a Secex/TCE propôs a este Tribunal julgar irregulares as contas do Instituto Saber da Terra e do Sr. Renato Araújo de Queiroz, condenando-os, em solidariedade, ao pagamento do débito de R$ 129.751,35, bem como aplicar-lhes a penalidade pecuniária insculpida no art. 57 da Lei 8.443/1992 e adotar as demais medidas de praxe.
18.	De seu turno, o Parquet especializado, "diante das incertezas quanto às circunstâncias que levaram à manutenção desse valor sem movimentação na conta corrente, da ausência de locupletamento dos recursos pelos responsáveis em benefício próprio ou de terceiros, bem como da real viabilidade desse montante retornar aos cofres públicos", divergiu do encaminhamento acima, pugnando por julgar regulares com ressalva as contas dos responsáveis e efetuar determinação ao Banco do Brasil para que efetue a devolução do saldo de R$ 129.751,35 aos cofres do Tesouro Nacional.
19.	É a síntese do necessário. Passo a decidir.
20.	O longo desenvolvimento processual acima descrito demonstra que remanesce nos autos débito da ordem de R$ 129 mil, relativo a saldo não utilizado na avença em foco e que não foi devolvido ao concedente.
21.	A partir dos elementos coligidos ao processo, é possível inferir que, em dezembro de 2020, havia saldo na conta específica do ajuste no montante de R$ 135.119,91. 
22.	De fato, corroboro com a opinio juris do MP/TCU de que, estando a verba depositada em conta do Banco do Brasil e não havendo indícios de mau uso daquela quantia ou de locupletamento por parte dos responsáveis, seria de excessivo rigor julgar, nesta oportunidade, irregulares as contas do Instituto Saber da Terra e do Sr. Renato Araújo de Queiroz, mormente tendo-se em conta que restou evidenciada a correta destinação da verba federal efetivamente aplicada no objeto ajustado, consoante reportado pelo Ministério da Agricultura, Pecuária e Abastecimento.
23.	Se é verdade, como pondera a Secex/TCE, que o Sr. Renato Araújo de Queiroz poderia ter efetuado a devolução de tal quantum enquanto esteve na presidência do Instituto Saber da Terra, ou seja, até abril de 2017, também é fato que, em momento algum, apossou-se daquele montante ou destinou-o para usufruto de terceiros.
24.	Dessa maneira, dado que os autos indicam que os responsáveis buscaram aplicar a verba conveniada de forma regular e que inexistem evidências de malversação do recurso federal, penso que é o caso de reconhecer a boa-fé do Sr. Renato Araújo de Queiroz e do Instituto Saber da Terra, fixando-lhes, em consequência, novo e improrrogável prazo para que recolham o débito em foco, nos termos do art. 202, § 3º, do Regimento Interno/TCU. 
25.	Adicionalmente, acolho a sugestão do Parquet especializado de determinar ao Banco do Brasil que efetue a devolução, ao concedente, do saldo que remanesce na conta específica de ajuste entabulado com a União Federal, esclarecendo-se aos responsáveis que, uma vez que a entidade bancária dê efetivo cumprimento ao comando da Corte de Contas, o valor eventualmente devolvido deverá ser abatido do débito que lhes fora imputado. Ressalto que tal posicionamento já foi adotado pelo TCU mediante os Acórdãos 9.380/2015 e 12.453/2016, ambos da 2ª Câmara e de relatoria do ministro Vital do Rêgo. 
26.	Tal deslinde, ao passo que atende à proposta do Ministério Público de Contas, salvaguarda o erário em caso de a determinação do TCU não ser cumprida, v. g., em função de a verba conveniada não mais estar disponível nos cofres do Banco do Brasil, sendo certo que os responsáveis somente terão quitação do dano ao erário que lhes foi imputado quando, efetivamente, o cofre federal for ressarcido do quantum de R$ 129.751,35.
	Ante o exposto, voto por que seja adotado o Acórdão que ora submeto a este Colegiado. 
	
T.C.U., Sala das Sessões, em 27 de setembro de 2022.
MARCOS BEMQUERER COSTA
Relator